最高法院民事判決　　　　　　九十六年度台上字第二二○○號
上　訴　人　甲○○
　　　　　　　　　　號
　　　　　　乙○○
共　　　同
訴訟代理人　吳明益律師
被 上訴 人　己○○
　　　　　　壬○○
　　　　　　庚○○
　　　　　　戊○○
　　　　　　辛　○
　　　　　　丁○○
上　訴　人　丙○○
訴訟代理人　林武順律師
上列當事人間請求損害賠償事件，上訴人對於中華民國九十六年
一月二十三日台灣高等法院花蓮分院第二審判決（九十四年度重
上字第六二號），各自提起上訴及一部上訴，本院判決如下：
    主  文
原判決關於命上訴人丙○○給付並駁回上訴人甲○○、乙○○請
求被上訴人己○○、庚○○連帶給付新台幣陸佰玖拾伍萬肆仟伍
佰元本息之上訴及對上訴人丙○○請求新台幣陸佰玖拾伍萬肆仟
伍佰元本息之備位追加之訴，暨各該訴訟費用部分均廢棄，發回
台灣高等法院花蓮分院。
上訴人甲○○、乙○○其他上訴駁回。
第三審訴訟費用，關於駁回其他上訴部分，由上訴人甲○○、乙
○○負擔。
    理  由
本件上訴人甲○○、乙○○起訴主張：甲○○於民國八十五年十
月四日以新台幣（下同）一千萬元購買對造上訴人丙○○所有坐
落花蓮縣吉安鄉○○段三一七等地號土地及其地上建物即花蓮縣
吉安鄉○○路五六八號房屋（下稱系爭房地），指定登記於其妻
乙○○名下。依系爭買賣契約約定，丙○○本應於同年十二月五
日將辦理所有權移轉登記所需之文件交予甲○○或受任代書之被
上訴人辛○，且丙○○應向銀行貸款，詎丙○○於收受買賣價金
二百五十萬元後，竟與辛○勾結，未經甲○○、乙○○（下稱甲
○○等）同意，擅自以乙○○之名義為債務人，將系爭房地先後
設定抵押權予被上訴人丁○○及戊○○以擔保其債權七百二十萬
元、二百萬元。迄八十九年五月九日方將系爭房地登記為乙○○
所有。嗣丙○○又以保障出賣人之債權為由，誘使伊等同意，將
系爭房地之產權移轉登記予其女即被上訴人己○○。而己○○明
知前開移轉登記僅係信託性質，將系爭房地以買賣為原因登記
予被上訴人庚○○（戊○○之外甥女）。至於被上訴人壬○○乃
丙○○之妻，係以丙○○為首之集團成員，負責財務。現該集團
已脫產於壬○○名下，以規避強制執行。足見丙○○與被上訴人
等人共同侵害伊等之權益，致伊等損失達一千三百二十八萬九千
元等情。爰依民法第一百八十四條、第一百八十五條、第三百四
十八條第一項、第二百三十一條第一項、第二百五十九條等規定
及系爭買賣契約第八條約定，求為命丙○○除原審判決其應給付
者外，再與被上訴人連帶給付甲○○、乙○○等二人六百九十五
萬四千五百元及自九十三年十二月一日（訴狀繕本送達翌日）起
加付法定遲延利息之判決（上訴人甲○○等原係基於共同侵權行
為法律關係起訴請求對造上訴人丙○○及被上訴人連帶給付甲○
○、乙○○一千三百二十八萬九千元及自訴狀繕本送達之翌日即
九十三年十二月一日起加付法定遲延利息。甲○○等上訴第二審
除仍基於共同侵權行為法律關係而為先位聲明之請求外，另對丙
○○「追加」先位主張買賣契約尚有效存在，請求辦理系爭房地
之所有權移轉登記及遲延給付之損害賠償，暨「追加」備位主張
買賣契約已陷於給付不能，請求契約解除後之回復原狀及依契約
第八條約定已付價金同額之違約金，再擴張其聲明（亦屬追加）
請求自八十五年十二月五日起算之法定遲延利息。而就先位聲明
求為：丙○○應將系爭房地所有權移轉登記予乙○○暨丙○○與
被上訴人應連帶給付甲○○一千三百二十八萬九千元及自八十五
年十二月五日起加付法定遲延利息。備位聲明求為：丙○○及被
上訴人應連帶給付甲○○同上金額並自同上起算日起之法定遲延
利息。原審就備位聲明部分，判命丙○○給付甲○○六百三十三
萬四千五百元及加付自九十三年十二月一日起算之利息，駁回甲
○○、乙○○之其餘上訴及追加之訴。甲○○等就其受敗訴判決
部分，僅就命丙○○及被上訴人再連帶給付六百九十五萬四千五
百元本息部分上訴第三審，逾此範圍對丙○○及被上訴人之請求
，包括不能併存關係之先位請求辦理系爭房地之所有權移轉登記
、暨擴張請求法定遲延利息部分，均未上訴，不在本院審判範圍
）。
上訴人丙○○及被上訴人則以：丙○○與對造上訴人甲○○簽訂
系爭買賣契約後，甲○○未依約給付價金，屢經催告，均不置理
，已由丙○○解除該契約，甲○○猶依經解除之契約，請求丙○
○辦理所有權移轉登記，及賠償其損害，自非有理。伊等並無侵
權行為，對造上訴人請求伊等負連帶賠償責任，亦屬無據。況其
損害賠償請求權，已逾民法第一百九十七條所定之二年時效期間
，更不得再對伊等有所請求等語，資為抗辯。
原審就上訴人之備位聲明部分（按：原判決主文第一項所諭示之
文義未盡妥適），判命丙○○給付甲○○六百三十三萬四千五百
元及加付自九十三年十二月一日起算之利息，駁回上訴人甲○○
、乙○○之其餘上訴（先位之訴）及（其餘）追加之訴。係以：
上訴人甲○○等主張其以一千萬元買受對造上訴人丙○○所有系
爭房地，指定登記於乙○○名下，約定價款中六百萬元由丙○○
負責貸款，已付自備款二百五十萬元，尾款一百五十萬元尚未付
清等情，有系爭買賣契約書可憑。因該買賣契約僅約定貸款六百
萬元由乙方（即丙○○）負責承貸給甲方（即甲○○），至於應
向何人貸款、利率為何，契約均未明載。則丙○○以乙○○之名
義為債務人，將系爭房地設定抵押權七百二十萬元予被上訴人丁
○○以擔保其六百萬元債權，即難謂丁○○等有何共同侵權行為
。又丙○○於八十九年五月九日將系爭房地所有權移轉登記予乙
○○名下前之八十九年四月二十五日，以自己為債務人設定抵押
權予被上訴人戊○○以擔保其債權二百萬元，係以自己財產設定
抵押權，充其量僅屬權利瑕疪擔保問題，亦難認戊○○等有何共
同侵權行為。至於丙○○為能順利取得尾款一百五十萬元，徵得
甲○○等同意，將系爭房地以買賣為原因，由乙○○過戶至被上
訴人己○○名下，雙方約定俟尾款付給丙○○後，再將系爭房地
過戶返還與乙○○，成立「信託讓與擔保」法律關係之事實，業
經台灣花蓮地方法院（下稱花蓮地院）以九十二年度花簡字第二
八○號歷審民事判決認定明確。甲○○等反於是項主張，再稱丙
○○與己○○共同騙取其過戶之權益，即屬無據，且不符民事訴
訟上之誠信原則。至己○○與被上訴人庚○○彼此間無買賣關係
存在，於九十三年二月間虛偽訂立買賣契約，辦理系爭房地所有
權移轉登記予庚○○，固經花蓮地院九十五年度簡上字第一二四
號刑事判決己○○、庚○○二人罪刑確定；惟系爭房地係乙○○
信託登記為己○○所有，己○○處分信託財產縱違背信託契約，
僅係債務不履行，但就外部關係而言，己○○處分其名下之財產
，尚難謂係不法行為。法律既另設有關於債務不履行之規定，有
關侵權行為之規定，於債務不履行即不適用之。是甲○○等依侵
權行為法律關係，請求己○○、庚○○賠償損害，自屬無據。此
外，甲○○等未能舉證證明被上訴人辛○、壬○○如何與丙○○
共同侵害其權益，空言主張共同侵權行為，尤難採信。其次，前
揭丁○○、戊○○所設定之抵押權均已塗銷登記，並經戊○○撤
回強制執行之聲請，可見系爭房地遭強制執行而由第三人取得權
利之可能業已排除。故丙○○先後於九十四年十一月二十一日、
二十九日催告甲○○於七日內付清尾款，甲○○即無從依民法第
三百六十八條第一項規定為抗辯，拒絕給付尾款。乃甲○○竟逾
期未為給付，丙○○據以依民法第二百五十四條之規定，於九十
四年十二月七日以存證信函向甲○○解除系爭買賣契約，洵屬有
理。甲○○除已付自備款二百五十萬元外，另按月陸續付款計三
百四十三萬四千五百元，此陸續付款非如丙○○所主張係作為清
償其代理甲○○向丁○○貸款六百萬元利息之用，而係清償系爭
房地之部分買賣價金。甲○○於契約解除後，請求丙○○退還該
已付價金共五百九十三萬四千五百元之本息，即屬有據，應予准
許。另依系爭買賣契約第八條約定：乙方（丙○○）不克如期辦
理產權移轉登記而違約者，除將經收價款退還外，併應賠償已經
收價款同額之違約金與甲方（甲○○）。丙○○既未依契約第五
條所定於八十五年十二月五日將辦理所有權移轉登記所需之文件
交與甲○○或代書辛○，供其辦理移轉登記，遲至八十九年五月
九日始移轉登記予乙○○名下，顯應負遲延之違約責任。雖系爭
買賣契約嗣經丙○○合法解除，甲○○仍得依該第八條約定，請
求丙○○給付已收價款同額之違約金五百九十三萬四千五百元。
但審酌丙○○於八十五年間即將系爭房地交付甲○○使用，迄今
已逾十年，甲○○主張依約應罰與所付價金同額之違約金，核屬
過高，爰依民法第二百五十二條規定，酌減違約金為四十萬元。
是以上訴人甲○○本於民法第二百五十九條第一、二款規定及系
爭契約之約定，請求對造上訴人丙○○返還所付價金及給付懲罰
性違約金計六百三十三萬四千五百元及自九十三年十二月一日起
算之法定遲延利息，為有理由。甲○○逾此範圍併同上訴人乙○
○之請求，均不應准許等詞，為其判斷之基礎。
關於廢棄發回部分（即上訴人甲○○等先位請求被上訴人己○○
、庚○○二人連帶給付六百九十五萬四千五百元本息，及原判決
命上訴人丙○○給付六百三十三萬四千五百元本息暨駁回甲○○
等對丙○○其餘備位請求部分）：
按債務人之違約不履行契約上之義務，同時構成侵權行為時，除
有特別約定足認有排除侵權責任之意思外，債權人非不可擇一請
求。查被上訴人己○○因丙○○與上訴人甲○○等就系爭房地提
起多件訴訟，乃與被上訴人庚○○虛偽訂立買賣契約，辦理系爭
房地所有權移轉登記予被上訴人庚○○，業經花蓮地院刑事判決
己○○等二人罪刑確定等情，為原審確定之事實。果爾，上訴人
甲○○等主張己○○等二人共同侵權行為，似非全然無據。原審
未詳予研求，逕以己○○處分信託財產縱違背信託契約，僅係債
務不履行，不得依侵權行為規定請求損害賠償，自有可議。其次
，依系爭買賣契約第八條約定：「甲方（甲○○）如不買或不照
約履行按期付款而違約者，既付價款不得請求返還，乙方（丙○
○）如不賣……或因發生糾葛不能出賣經甲方限期催告，尚不克
如期辦理產權移轉登記而違約者，除將經收價款退還外，併應賠
償已經收價款同額之違約金與甲方，始得解除本約」等內容，其
文義似係就買賣雙方如因可歸責於自己之事由，欲解除契約時所
為限制之約定。上訴人丙○○解除契約，係因他方甲○○遲延給
付價金之違約事實，其解除契約為合法，且丙○○已徵得甲○○
同意，始將系爭房地登記己○○名下，既為原審所認定，則丙○
○抗辯依約拒絕退還價金，是否無理？其合法解約係源於甲○○
之違約，何以竟需付違約金予甲○○？均非無研酌餘地。況丙○
○所行使之解除權，係民法第二百五十五條所定之法定解除權（
見一審卷三○頁，似係第二百五十四條之誤植，另見原審卷二○
七至二○九頁），倘其未併為行使系爭買賣契約第八條後段之約
定解除權，甲○○能否逕依該第八條約定請求退還已付價款或給
付同額之違約金，亦非無疑。原審就契約第八條約定真意未予推
闡明晰，遽認契約雖經丙○○解除，但因丙○○收受價金後遲未
交付辦理所有權移轉登記之文件，甲○○仍得依契約第八條約定
，請求丙○○賠償已收價款同額之違約金，並予核減，殊嫌速斷
。又甲○○於原審對丙○○追加先位主張買賣契約尚有效存在，
請求辦理系爭房地之所有權移轉登記及遲延給付之損害賠償，備
位主張買賣契約已陷於給付不能，請求契約解除後之回復原狀及
依契約第八條約定已付價金同額之違約金（原審卷八一至八三頁
、一三三頁、一三四頁），丙○○辯稱：甲○○因遲延給付價金
，業經伊解除契約，甲○○不得再據該已解除之契約，請求伊辦
理所有權移轉登記及損害賠償（違約金）等語（原審卷一○一頁
），對此防禦方法，甲○○不僅否認丙○○之解除權，並主張有
民法第二百六十四條、第三百六十八條之同時履行抗辯權（原審
卷七七至七九頁）；若然，甲○○似未認同丙○○解除契約後之
回復原狀效果，且丙○○係以契約尚有效存在為前提而行使解除
權，此與甲○○所主張契約已陷於給付不能而解除契約，原因事
實既有矛盾，其解除契約後之利益當然非必一致。苟甲○○未援
用丙○○解除契約後回復原狀效果之主張，能否將丙○○解除契
約後回復原狀效果逕歸諸甲○○享有？亟待釐清。原審就甲○○
能否行使其契約解除權，棄置不論，遽以前揭理由准許甲○○請
求回復原狀及同額之違約金，即嫌疏略。再者，當事人約定契約
不履行之違約金過高者，法院固得依民法第二百五十二條以職權
減至相當之數額，惟是否相當仍須依一般客觀事實、社會經濟狀
況及當事人所受損害情形，以為酌定標準。如甲○○確得請求丙
○○給付違約金，經為該違約金之主張，原審未就甲○○所受損
害為何等情調查審認，逕將其請求同額之違約金酌減為四十萬元
，自有未洽。甲○○等及丙○○上訴論旨，各自指摘原判決前開
對其不利部分為不當，求予廢棄，非無理由。
關於駁回上訴部分：
原判決就上訴人甲○○等基於共同侵權行為法律關係請求丙○○
及被上訴人丁○○、戊○○、壬○○、辛○連帶給付部分，以前
揭理由維持第一審所為甲○○等敗訴之判決，經核於法尚無違背
。甲○○等上訴論旨，徒就原審取捨證據、認定事實及解釋契約
之職權行使，指摘原判決關於此部分為不當，求予廢棄，非有理
由。
據上論結，本件甲○○等上訴為一部有理由、一部無理由，丙○
○上訴為有理由。依民事訴訟法第四百七十七條第一項、第四百
七十八條第二項、第四百八十一條、第四百四十九條第一項、第
七十八條，判決如主文。
中　　華　　民　　國　九十六　年　　十　　月  　四　  日
                      最高法院民事第四庭
                          審判長法官  蘇　茂　秋
                                法官  陳　碧　玉
                                法官  吳　謀　焰
                                法官  劉　靜　嫻
                                法官  張　宗　權
      本件正本證明與原本無異
                                      書  記  官
中　　華　　民　　國　九十六　年　　十　　月   十七   日
                                                    ｍ
